臺灣臺中地方法院民事判決　八十七年度訴字第一○七八號
　　原　　　告　宇○○
　　訴訟代理人　徐永城　　律師
　　複　代理人　蔡譯智　　律師
　　被　　　告　甲○○
　　　　　　　　乙○○
　　　　　　　　丙○○
　　　　　　　　丁○○
　　　　　　　　黃○○
　　　　　　　　ａ○○
　　　　　　　　癸○○○
　　　　　　　　庚○○
　　　　　　　　未○○
　　　　　　　　辛○○
　　　　　　　　子○○
　　　　　　　　壬○○
　　　　　　　　寅○○
　　　　　　　　丑○○
　　　　　　　　卯○○
　　　　　　　　戊○○
　 被　　　 告　酉○○○
　　　　　　　　Ｕ○○
　　　　　　　　Ｗ○○
　　　　　　　　Ｓ○○
　　　　　　　　Ｎ○○
　　　　　　　　Ｍ○○
　　被　　　告　Ｆ○○
　　　　　　　　戌○○○
　　　　　　　　Ｚ○○
　　　　　　　　Ｏ○○
　　兼
　　訴訟代理人　Ｌ○○
　　被　　　告　玄○○
　　　　　　　　天　○
　　　　　　　　Ａ○○
　　　　　　　　宙○○
　　　　　　　　地○○
　　　　　　　　Ｖ○○○
　　　　　　　　Ｙ○○
　　　　　　　　亥　○
　　　　　　　　申○○○
　　　　　　　　巳○○
　　　　　　　　Ｘ○○
　　　　　　　　午○○○
　　　　　　　　Ｑ○○
　　　　　　　　Ｇ○○
　　　　　　　　Ｉ○○
　　　　　　　　Ｊ○○
　　被　　　告　ｂ○○
　　　　　　　　Ｄ○○
　　　　　　　　Ｅ○○
　　　　　　　　Ｂ○○
　　　　　　　　Ｔ○○
　　　　　　　　Ｒ○○
　　兼
　　訴訟代理人　Ｃ○○
　　被　　　告　Ｋ○○
　　　　　　　　Ｐ○○
　　　　　　　　Ｈ○○
　　　　　　　　己○○
　　　　　　　　辰○○
右當事人間請求分割共有物件，本院於民國九十三年五月十九日言詞辯論終結，判決
如左：
    主      文
被告甲○○、乙○○、丙○○、丁○○，應代位繼承劉阿足就繼承於劉焉豹，劉焉豹
再繼承於其被繼承人劉生共有坐落台中縣新社鄉○○段大南小段九八地號、地目建、
面積二四○五平方公尺，同小段一○八地號、地目建、面積三四七二平方公尺，同小
段一二八地號、地目建、面積一二四八平方公尺，同小段一二八－二地號、地目建、
面積一二二平方公尺等四筆土地，應有部分各為十六分之二中之十五分之一應繼分辦
理繼承登記。
被告黃○○、ａ○○應就再轉被繼承人劉生共有前項四筆土地，應有部分各為十六分
之二中之十五分之一應繼分辦理繼承登記。
被告酉○○○、Ｕ○○、Ｗ○○、Ｓ○○、Ｎ○○、Ｍ○○，應就再轉被繼承人劉生
及被繼承人劉焉明，分別共有前項四筆土地，應有部分十六分之一中之各三十分之一
及各六分之一應繼分辦理繼承登記。
被告Ｆ○○、戌○○○、Ｚ○○、Ｏ○○、Ｌ○○，應就其再轉被繼承人劉生共有前
項四筆土地，應有部分各十六分之二中之各三十分之一應繼分辦理繼承登記。
被告癸○○○、庚○○、未○○，應就其被繼承人陳德松繼承於其再轉被繼承人劉生
共有前項四筆土地，應有部分各十六分之二中之各三十五分之一應繼分辦理繼承登記
。
被告辛○○、子○○、壬○○、寅○○、丑○○、卯○○，應就其再轉被繼承人劉生
共有前項四筆土地，應有部分各十六分之二中之各三十五分之一應繼分辦理繼承登記
。
被告戊○○應就其被繼承人劉生共有前項四筆土地，應有部分各十六分之二中之各三
十五分之一應繼分辦理繼承登記
被告ｂ○○、Ｄ○○、Ｅ○○、Ｂ○○、Ｔ○○、Ｒ○○、Ｃ○○，應就其被繼承人
劉阿品共有前項其中第一二八－二地號土地應有部分十六分之一辦理繼承登記。
原告與被告甲○○、乙○○、丙○○、丁○○、黃○○、ａ○○、酉○○○、Ｕ○○
、Ｗ○○、Ｓ○○、Ｎ○○、Ｍ○○、Ｆ○○、戌○○○、Ｚ○○、Ｏ○○、Ｌ○○
、癸○○○、庚○○、未○○、辛○○、子○○、壬○○、寅○○、丑○○、卯○○
、戊○○、玄○○、天○、Ａ○○、宙○○、地○○、Ｙ○○、Ｑ○○、Ｇ○○、ｂ
○○、Ｄ○○、Ｅ○○、Ｂ○○、Ｔ○○、Ｃ○○、Ｒ○○、Ｋ○○，共有坐落台中
縣新社鄉○○段大南小段第九八地號、地目建、面積二四○五平方公尺土地，變賣分
割，價金按兩造即（上開原告、被告）原應有部分之比例分配。
原告與被告甲○○、乙○○、丙○○、丁○○、黃○○、ａ○○、酉○○○、Ｕ○○
、Ｗ○○、Ｓ○○、Ｎ○○、Ｍ○○、Ｆ○○、戌○○○、Ｚ○○、Ｏ○○、Ｌ○○
、癸○○○、庚○○、未○○、辛○○、子○○、壬○○、寅○○、丑○○、卯○○
、戊○○、玄○○、天○、Ａ○○、宙○○、地○○、Ｖ○○○、亥○、劉陳明月、
Ｘ○○、Ｑ○○、Ｇ○○、Ｉ○○、Ｊ○○、ｂ○○、Ｄ○○、Ｅ○○、Ｃ○○、Ｂ
○○、Ｔ○○、Ｒ○○、Ｋ○○，共有坐落台中縣新社鄉○○段大南小段第一○八地
號、地目建、面積三四七二平方公尺土地，變賣分割，價金按兩造即（上開原告、被
告）原應有部分之比例分配。
原告與被告甲○○、乙○○、丙○○、丁○○、黃○○、ａ○○、酉○○○、Ｕ○○
、Ｗ○○、Ｓ○○、Ｎ○○、Ｍ○○、午○○○、Ｆ○○、戌○○○、Ｚ○○、Ｏ○○、Ｌ○○、癸○○○、庚○○、未○○、辛○○、子○○、壬○○、寅○○、丑○○、卯○○、戊○○、宙○○、地○○、巳○○、Ｇ○○、Ｉ○○、Ｊ○○、ｂ○○
、Ｄ○○、Ｅ○○、Ｃ○○、Ｂ○○、Ｔ○○、Ｒ○○、Ｐ○○、Ｈ○○、己○○、
辰○○，共有坐落台中縣新社鄉○○段大南小段第一二八地號、地目建、面積一二四
八平方公尺土地，變賣分割，價金按兩造即（上開原告、被告）原應有部分之比例分
配。
原告與被告甲○○、乙○○、丙○○、丁○○、黃○○、ａ○○、酉○○○、Ｕ○○
、Ｗ○○、Ｓ○○、Ｎ○○、Ｍ○○、午○○○、Ｆ○○、戌○○○、Ｚ○○、Ｏ○○、Ｌ○○、癸○○○、庚○○、未○○、辛○○、子○○、壬○○、寅○○、丑○○、卯○○、戊○○、宙○○、地○○、Ｖ○○○、亥○、劉陳明月、巳○○、Ｘ○○、Ｇ○○、Ｉ○○、Ｊ○○、ｂ○○、Ｄ○○、Ｅ○○、Ｃ○○、Ｂ○○、Ｔ○○
、Ｒ○○、Ｐ○○、Ｈ○○、己○○、辰○○，共有坐落台中縣新社鄉○○段大南小
段第一二八－二地號、地目建、面積一二二平方公尺土地，變賣分割，價金按兩造即
（上開原告、被告）原應有部分之比例分配。
訴訟費用由原告負擔十六分之一，餘由被告負擔。
    事實及理由
一、本件除被告天○、劉紹塘、Ｐ○○外，餘被告均經合法通知，無正當理由，未於
    於最後言詞辯論期日到庭，核無民事訴訟法第三百八十六條所列各款情形，爰依
    原告之聲請，由其一造辯論而為判決。
二、原被告劉溫玉已於起訴後之民國（下同）九十一年七月七日死亡，其繼承人為被
    告Ｆ○○、戌○○○、Ｚ○○、Ｏ○○、Ｌ○○五人，惟其五人原即為被告當事
    人，是勿庸再令其五人承受訴訟，先予敘明。
三、本件原告於起訴後，被繼承人劉再興、陳光亮之繼承人已完成繼承登記，其中第
    一二八地號土地之被告Ｙ○○於繼承登記完畢後，於八十九年一月二十四日出賣
    應有部分與另一共有人被告Ｐ○○，另原第一二八地號、一二八－二地號土地共
    有人之一即被告己○○於起訴後之九十年九月間被拍賣由訴外人陳治德取得應有
    部分，第一二八號土地共有人Ｇ○○於起訴後之八十九年八月三十日以贈與為原
    因移轉伊之應有部分予訴外人劉德正等事實，業據原告陳明，並有各該土地登記
    簿謄本可稽，依民事訴訟法第二百五十四條第一項規定，仍由原共有人即被告Ｙ
    ○○、己○○及Ｇ○○為當事人，次予敘明。
四、本件原告起訴主張，(1)坐落台中縣新社鄉○○段大南小段九八地號、地目建、面
    積二四○五平方公尺之土地（下稱系爭土地一）為原告（應有部分六四分之一）
    與已故之劉生（應有部分十六分之二）、劉焉明（應有部分十六分之二）、劉再
    興（應有部分十六分之二），及被告玄○○（應有部分十二分之一）、天○（應
    有部分十二分之一）、Ａ○○（應有部分十二分之一）、宙○○（應有部分三十
    二分之一）、地○○（應有部分三十二分之一）、劉紹唐（應有部分十六分之二
    ）、Ｇ○○（應有部分十六分之一）、ｂ○○（應有部分一一二分之一）、Ｄ○○（應有部分一一二分之一）、Ｅ○○（應有部分一一二分之一）、Ｃ○○（應
    有部分一一二分之一）、Ｂ○○（應有部分一一二分之一）、Ｔ○○（應有部分
    一一二分之一）、Ｒ○○（應有部分一一二分之一）、Ｋ○○（應有部分六四分
    之三）等人分別共有；(2)坐落台中縣新社鄉○○段大南小段一○八地號、地目建
    、面積三四七二平方公尺之土地（下稱系爭土地二）為原告（應有部分六四分之
    一）與已故之劉生（應有部分十六分之二）、劉焉明（應有部分十六分之二）、
    劉再興（應有部分十六分之二），及被告玄○○（應有部分十二分之一）、天○
    （應有部分十二分之一）、Ａ○○（應有部分十二分之一）、宙○○（應有部分
    十二分之一）、地○○（應有部分三十二分之一）、劉紹唐（應有部分十六分之
    二）、Ｇ○○（應有部分四十八分之一）、Ｉ○○（應有部分四十八分之一）、
    Ｊ○○（應有部分四十八分之一）、ｂ○○（應有部分一一二分之一）、Ｄ○○
    （應有部分一一二分之一）、Ｅ○○（應有部分一一二分之一）、Ｃ○○（應有
    部分一一二分之一）、Ｂ○○（應有部分一一二分之一）、Ｔ○○（應有部分一
    一二分之一）、Ｒ○○（應有部分一一二分之一）、Ｋ○○（應有部分六四分之
    三）等人所分別共有；(3)坐落台中縣新社鄉○○段大南小段一二八地號、地目建
    、面積一二四八平方公尺之土地（下稱系爭土地三）為原告（應有部分十六分之
    一）與已故之劉生（應有部分十六分之二）、劉焉明（應有部分十六分之二）、
    劉再興（應有部分十六分之二）、劉光亮（應有部分三十二分之三），及被告宙
    ○○（應有部分三十二分之一）、地○○（應有部分三十二分之一）、Ｇ○○（
    應有部分八十分之一）、Ｉ○○（應有部分八十分之一）、Ｊ○○（應有部分八
    十分之一）、ｂ○○（應有部分一一二分之一）、Ｄ○○（應有部分一一二分之
    一）、Ｅ○○（應有部分一一二分之一）、Ｃ○○（應有部分一一二分之一）、
    Ｂ○○（應有部分一一二分之一）、Ｔ○○（應有部分一一二分之一）、Ｒ○○
    （應有部分一一二分之一）、Ｐ○○（應有部分八十分之一）、Ｈ○○（應有部
    分八十分之一）、己○○（應有部分三十二分之三）、辰○○（應有部分三十二
    分之三）、巳○○（應有部分三十二分之三）等人所分別共有；(4)坐落台中縣新
    社鄉○○段大南小段一二八－二地號、地目建、面積一二二平方公尺之土地（下
    稱系爭土地四）為原告（應有部分十六分之一）與已故之劉生（應有部分十六分
    之二）、劉焉明（應有部分十六分之二）、劉再興（應有部分十六分之二）、劉
    阿品（應有部分十六分之一），及被告宙○○（應有部分三十二分之一）、地○○（應有部分三十二分之一）、Ｇ○○（應有部分八十分之一）、Ｉ○○（應有
    部分八十分之一）、Ｊ○○（應有部分八十分之一）、Ｐ○○（應有部分八十分
    之一）、Ｈ○○（應有部分八十分之一）、午○○○（應有部分三十二分之三）
    、己○○（應有部分三十二分之三）、辰○○（應有部分三十二分之三）、巳○○（應有部分三十二分之三）等人所分別共有。嗣劉生已於五十四年十月四日
    死亡，其時之繼承人為劉黃清（即劉生之妻）、劉焉豹、劉焉明、劉春福（即前
    三人為劉生之子）、陳劉秀妹及被告戊○○（於二十九年十二月十二日結婚後冠
    夫姓張）（該二人即劉生之女）六人，另長子劉連枝於民國前三年（明治四十二
    年死亡）九月三十日死亡，無子嗣。劉黃清於六十年十二月二十日死亡，其繼
    承人為劉焉豹、劉焉明、劉春福、陳劉秀妹及被告戊○○五人（均為劉黃清之子
    、女）。其中劉焉豹與劉陳丟結婚，生有劉長吉、劉長雄、劉樹、余劉阿足（冠
    夫姓）、黃○○、劉滿妹、ａ○○、劉免，其中劉長吉、劉長雄、劉樹、劉滿妹
    、劉免五人均先於劉焉豹死亡，且絕嗣，其妻劉陳丟亦先於劉焉豹死亡。長女余
    劉阿足與余文棋結婚，育有被告甲○○（長女）、乙○○（次女）、丙○○（三
    女）、丁○○（四女），而余劉阿足亦先於劉焉豹死亡。故而，劉焉豹於七十一
    年十一月八日死亡時，有繼承人被告黃○○、ａ○○二人，並有甲○○、乙○○
    、丙○○、丁○○代位余劉阿足為繼承人。劉焉明與前妻劉黃梅，生有酉○○○（長女，冠夫姓）、Ｕ○○（次女），劉黃梅則於三十五年十月九日死亡。嗣
    劉焉明再與第二任妻劉四娘結婚，育有（長男）劉建祿、（次男）劉建宏、（三
    男）Ｗ○○、（四男）Ｓ○○、（五男）Ｎ○○、（六男）劉渭川、（七男）Ｍ
    ○○，及（三女）劉雪子。其後劉四娘及劉建祿、劉建宏、劉雪子等四人先於劉
    焉明死亡。而劉渭川則於五十九年八月一日為訢外人李地、李桂妹共同收養，且
    從養父姓「李」，是其對本生父母劉焉明、劉四娘之遺產無繼承權。故而，劉焉
    明於六十九年八月二十六日死亡時，有繼承人即被告酉○○○、Ｕ○○、Ｗ○○
    、Ｓ○○、Ｎ○○、Ｍ○○六人。劉春福與劉溫玉結婚，育有Ｆ○○（長男）
    、戌○○○（長女，冠夫姓）、Ｚ○○（次女）、Ｏ○○（三男）、Ｌ○○（次
    男）五人。嗣劉春福於七十四年六月九日死亡時之繼承人為其妻劉溫玉與被告Ｆ
    ○○、戌○○○、Ｚ○○、Ｏ○○、Ｌ○○六人。嗣劉溫玉於九十一年七月七日
    死亡（起訴後），其遺產由上開五名被告繼承。陳劉秀妹與陳榮清結婚，育有
    （長男）陳德松、（次男）辛○○、（三男）子○○、（四男）壬○○、（長女
    ）寅○○、（次女）丑○○、（三女）卯○○、（四女）陳月英。其中陳月英先
    於陳劉秀妹死亡，且絕嗣。是陳劉秀妹於六十六年十二月三十日死亡時之繼承人
    為陳榮清、陳德松、辛○○、子○○、壬○○、寅○○、丑○○、卯○○八人，
    嗣陳榮清於八十二年十月二十六日死亡，陳德松與癸○○○（冠夫姓）結婚，仍
    有（長男）陳永祥、（次男）庚○○、（三男）未○○，其中陳永祥先於陳德松
    死亡，且絕嗣。而陳德松則於八十三年一月十七日死亡，從而陳德松死亡時之繼
    承人為其妻即被告癸○○○、庚○○、未○○三人。劉再興於七十七年五月十
    日死亡，其繼承人為其妻Ｖ○○○、（長男）Ｙ○○、（長女）亥○、（次女）
    申○○○（冠夫姓）、（三女）劉玉英、（次男）Ｘ○○等六人。陳光亮於八
    十七年一月十三日死亡，其繼承人為其妻午○○○、（長女）陳秀娥、（長男）
    陳治德、（次女）陳秀華、（三女）陳秀幸、（次男）陳三雄等六人。劉阿品
    已於七十三年七月十八日死亡，其繼承人為其妻ｂ○○、（長女）Ｔ○○、（長
    男）Ｄ○○、（次男）Ｅ○○、（三男）Ｃ○○、（四男）Ｂ○○、（次女）Ｒ
    ○○等七人。嗣劉再興死亡後，其共有之系爭四筆土地應有部分十六分之二，
    其中第九八、一二八地號土地均由被告Ｙ○○一人分割繼承取得。其中第一○八
    、一二八－二地號二筆土地，由被告Ｖ○○○、亥○、申○○○、Ｘ○○四人繼
    承取得。陳光亮死亡後，其共有之第一二八地號土地應有部分三十二分之三，
    已由被告午○○○辦理繼承登記，取得該應有部分之所有權。由以上之說明，
    可知已故之共有人劉生有繼承人戊○○（一人），再轉繼承人被告黃○○、ａ○○、酉○○○、Ｕ○○、Ｗ○○、Ｓ○○、Ｎ○○、Ｍ○○、劉溫玉（已死亡）
    ，及被告Ｆ○○、戌○○○、Ｚ○○、Ｏ○○、Ｌ○○、癸○○○、庚○○、未
    ○○、辛○○、子○○、壬○○、寅○○、丑○○、卯○○等二十三名。並有被
    告甲○○、乙○○、丙○○、丁○○四名代位繼承余劉阿足為劉生之再轉繼承人
    ；已故共有人劉焉明之繼承人有被告酉○○○、Ｕ○○、Ｗ○○、Ｓ○○、Ｎ○○、Ｍ○○六名；已故共有人劉阿品之繼承人有被告ｂ○○、Ｔ○○、Ｄ○○、
    Ｅ○○、Ｃ○○、Ｂ○○、Ｒ○○等七人；劉溫玉之繼承人有被告Ｆ○○、戌○○○、Ｚ○○、Ｏ○○、Ｌ○○，以上繼承人或再轉繼承人就其等繼承或再轉繼
    承取得應繼分之部分，均尚未辦理繼承登記。系爭四筆土地，原共有人間亦未有
    不為分割之約定，亦非不能分割，乃訴請未辦理繼承登記之共有人於辦理繼承登
    記後，為裁判分割系爭四筆土地，乃求為判決如主文第一至八項所示。至分割方
    法其中系爭一二八地號及一○八地號二筆土地，主張以原物分割，另系爭九八地
    號及一二八－二地號二筆土地，以變價分割為宜；被告地○○則以，系爭一○八
    地號土地，伊父親早於民國三十五年間已向訴外人（被告地○○之二伯父）劉成
    購買應有部分，未辦理登記；被告Ｐ○○則以，系爭一二八地號土地早於國四十
    年間即由其先父劉榮輝以基於行使地上權之意思，興建房屋於該地上（門牌號碼
    ：台中縣新社鄉○○街○段三七八號），伊於六十六年間又興建台中縣新社鄉○○街○段三七二號及三七四號房屋，伊嗣將三七二號及三七四號房屋贈與第三人
    劉福桂及劉福治，是使用系爭土地已二十年以上，依民法第七百七十二條準用同
    法第七百六十九條規定，伊已取得該系爭土地之地上權，是各該系爭土地該部分
    分割之請求，並無理由等語，資以抗辯。
五、按不動產物權，依法律行為而取得設定、喪失、及變更者，非經登記，不生效力
    。因繼承、強制執行、公用徵收或法院之判決，於登記前已取得不動產物權者，
    非經登記，不得處分其物權。民法第七百五十八條、第七百五十九條，分別定有
    明文。又按法院裁判分割共有物，性質上為共有人間應有部分之交換，自屬處分
    行為，以各共有人之處分權存在為前提，故提起分割共有物之訴，參與分割之當
    事人以全體共有人為限，而各共有人之應有部分應以土地登記簿上所記載者為準
    。倘於第二審言詞辯論終結前有共有人死亡時，其繼承人因繼承，固於登記前已
    取得不動產物權，惟非經登記不得處分其物權，則在辦畢繼承登記前，其繼承人
    仍不得以共有人身分參與共有物之分割，但為求訴訟經濟起見，可許原告就請求
    繼承登記及分割共有物之訴合併提起，即以一訴請求該死亡之共有人之繼承人辦
    理繼承登記，並請求該繼承人於辦理繼承登記後，與原告及其餘共有人分割共有
    之不動產。原告如不追加請求該死亡之共有人之繼承人辦理繼承登記，因該繼承
    人就共有物並無處分權可資行使，法院即無從基此為裁判分割，其分割共有物之
    請求，自屬不能准許（最高法院九十一年度台上字第八三二號判決要旨參照）。
    是本件原告一併訴請辦理繼承登記後，再為判裁分割之請求自屬有據，首為敘明
    。另依上所述，所有權人（包括應有部分）之認定，以土地登記簿所載之人為據
    （並參照土地法第四十三條），是被告地○○上開所辯，縱然屬實，亦無礙於所
    有權人之認定，另地上權係屬使用他人土地之權利（民法第八百三十二條參照）
    為土地用益權之一，與土地所有權之認定（所有權之功能尚包括交換價值）並屬
    無涉，是被告Ｐ○○上開所辯，縱然屬實，亦與本件系爭四筆土地之分割要無關
    連，次予敘明。
六、次按，遺產繼承人，除配偶外，依左列順序定之：一直系血親卑親屬。同一順序
    之繼承人有數人時，按人數平均繼承。但法律另有規定者，不在此限。配偶有相
    互繼承遺產之權，其應繼分，與第一千一百三十八條所定第一順序之繼承人同為
    繼承時，其應繼分與他繼承人平均。第一千一百三十八條所定第一順序之繼承人
    ，有於繼承開始前死亡或喪失繼承權者，由其直系血親卑親屬代位繼承其應繼分
    。民法第一千一百三十八條第一款、第一千一百四十四條第一款、第一千一百四
    十一條及第一千一百四十條，分別定有明文。本件原告主張前開（四）之事實，
    已據其提出系爭四土地之土地登記簿謄本、各該共有人之戶籍謄本及繼承統表可
    稽，經核相符，自堪可信為真實。故而，有關爭四筆土地原已故共有人劉生、劉
    焉明、劉再興（系爭四筆土地）、陳光亮（系爭一二八地號土地）、劉阿品（系
    爭一二八－二地號土地）其等繼承之情形，綜諸前揭規定及各房繼承之情事，爰
    為判決如主文第一至八項所示。
七、系爭九八地號、一○八地號、一二八地號、一二八－二地號土地，各該原共有人
    之應有部分，係如（四）所載，已如前述。是以，原共有人之繼承人所繼承取得
    之應有部分，即如其被繼承人之應有部分（民法第一千一百四十八條參照）。故
    而，本件被告甲○○、乙○○、丙○○、丁○○、黃○○、ａ○○、癸○○○、
    庚○○、未○○、辛○○、子○○、壬○○、寅○○、丑○○、卯○○、戊○○
    、Ｆ○○、戌○○○、Ｚ○○、Ｏ○○、Ｌ○○等人公同共有部分（即劉生之應
    有部分），即為十六之二（無論其內部如何分配）。被告酉○○○、Ｕ○○、Ｗ
    ○○、Ｓ○○、Ｎ○○、Ｍ○○等人公同共有部分（即劉焉明之應有部分）門即
    為十六分之二（亦無論其內部如何分配）。被告ｂ○○、Ｄ○○、Ｅ○○、Ｂ○○、Ｔ○○、Ｒ○○、Ｃ○○（就系爭一二八－二地號土地部分，劉阿品之應有
    部分），即為十六分之一（亦無論其內部如何分配）。查以原共有人間無不分割
    之約定，而系爭四筆土地之地目均屬建地，是亦無不能分割之情事，經協議亦均
    無從達成協議分割等情，有系爭四筆土地最新之土地登記簿謄本可稽，並為兩造
    所不爭執，自堪信為真實。從而原告各本於民法第八百二十三條第一項、第八百
    二十四條第二項之規定訴請分割共有物，核無不合。
八、查系爭四筆土地其上皆有建物，其中九八也號土地內並有祖先墳墓（面積二九八
    平方公尺），另一○八地號上建有祠堂，另一二八地號及一二八之二地號土地隔
    街（中和街）相望（來回二車道），其上建有房屋，部分經營商店等情，業經本
    院到場場履勘，製有勘驗筆錄，並經台中縣東勢地政事務所到場測量製有複丈成
    果圖可稽，且為兩造所不爭執。按以，裁判分割的方法限於原物分配（兼金錢補
    償）和變價分配二種方法（民法第八百二十四條第二項）。若將原物分配予共有
    人中一人或數人，而對其餘共有人全不予分配，僅以金錢補償者，則非裁判分割
    之方法，法院不得為之（最高法院五十一年台上字第四二八號判例要旨參照）。
    若經審酌於原物分配有困難時，始予變價。此即以原物分配時，受分配人之因分
    得的土地過小、變成畸零地，而不能利用者，對於受分配人或社會言，均係損害
    ，原物分配即難謂為適當之方法（最高法院七三年度台上字第二七一四號判決要
    旨參照）。又分割共有物，係以消滅共有關係為目的，故法院裁判分割共有物時
    ，除因該土地部分之使用目的目的不能分割（如道路），或部分共有人仍願持維
    其共有關係，應就該部分土地不予分割或准該部分共有人成立新共有關係外，應
    將土地分配於各共有人單獨所有。易言之，法院原則上不能准許土地共有人就土
    地一部分請求分割，或僅將土地一部分予以分割，其餘部分由部分共有人共有之
    ，此與分割共有物之目的有違，法院無自由裁量的餘地（最高法院六十九年台上
    字第一八三一號判例要旨參照）。參諸，系爭一二八－二地號、一二八地號之土
    地面積各為一二二平方公尺及一二四八平方公尺，已如前述。其中一二八地號土
    地應部分次小者為八十之分一（被告Ｉ○○、Ｈ○○、Ｊ○○），計算各該共有
    人分得之面積為十五．六平方公尺（依原告提出之方割方案該三人無法維持共有
    ，另劉生、Ｐ○○、Ｇ○○維持共有未經該各共有人同意），另一二八－二地號
    土地其共有人應有部分最小者為八十分之一（如被告Ｉ○○、Ｈ○○、Ｊ○○、
    Ｐ○○、Ｇ○○），計算各該共有人分得之面積為一．五二五平方公尺，均已不
    符合台灣省畸零地使用規則最小建築面積之限制（按依系爭二筆土地所面臨之道
    為七公尺至十五公尺間而論為三○平方公尺，台灣省畸零地使用規則第十條參照
    ）（其他共有人所得分配之面積是否符合最小建築面積之限制姑且不論），是就
    上開系爭二筆土地，自以變價分割為宜。另就系爭九八地號土地而論，其上既有
    祖墳，全體共有人對於該部分，欲如何處理並無一致之建議，原告就此所提出之
    分割方案，規劃出道路及祖墳部分，及其他由部分共有人，維持共有，然依上說
    明，欲繼續保持全部或某部分之共有，亦應該共有人同意，然系爭九八地號土地
    既無法求得共有人之同意，且該地形非方正又存有祖墳等情事，原物分割即有困
    難。再者系爭一○八地號土地，其上既建有祠堂，全體共有人對於該部分，欲如
    何處理並無一致之建議，原告就此所提出之分割方案，規劃出道路及祠堂由全體
    共有人維持共有，另其他部分由某部分共有人，維持共有，然亦無法求得共有人
    之同意，是與系爭九八號土地存有相同之情狀，即原物分割亦有困難。是依上揭
    所述，系爭九八地號及一○八地號二筆土地，自亦應以變價分割為適當，爰為判
    決如主文第九至十二項所示。
九、據上論結，本件本訴原告之訴為一部有理由、一部無理由，依民事訴訟法第三百
    八十五條第一項前段、第八十九條之一，判決如主文。
中　　　華　　　民　　　國　　九十三　　年　　　七　　　月　　  十五  　日
                                  臺灣臺中地方法院民事第四庭
~B法　　　官　陳添喜
右為正本係照原本作成
如對本判決上訴，須於判決送達後廿日內向本院提出上訴狀
中　　　華　　　民　　　國　　九十三　　年　　　七　　　月　　 十五　　 日
~B法院書記官
